臺灣高等法院臺中分院刑事判決　　　 100年度上易字第1032號
上　訴　人　臺灣彰化地方法院檢察署檢察官
被　　　告　鐘利娜
上列上訴人因被告妨害自由案件，不服臺灣彰化地方法院100年
度易字第175號中華民國100年5月25日第一審判決（起訴案號：
臺灣彰化地方法院檢察署99年度偵字第5527號），提起上訴，本
院判決如下：
    主  文
上訴駁回。
    理  由
一、公訴意旨略以：被告鐘利娜與盧樂遠（業經原審判決有期徒
    刑4月確定）係夫妻，盧樂遠前因其所有之彰化縣埤頭鄉○
    ○段第204之1、204之2地號土地（下稱系爭土地）徵收問題
    ，與彰化縣埤頭鄉東昇自辦市地重劃區重劃會工地經理即告
    訴人蘇秉富認知不同而有爭議。嗣於民國（下同）99年5月1
    日下午5時39分許，盧樂遠發現東昇自辦市地重劃區重劃會
    將其原種植於系爭土地上部分（重劃計畫中公用道路部分）
    之樹木剷除，又見告訴人蘇秉富帶同羅添枝與賴正龍於系爭
    土地附近施工，遂上前與告訴人蘇秉富理論，雙方各持己見
    而生口角，盧樂遠心生不滿，欲將告訴人蘇秉富拉至系爭土
    地而出手拉扯，盧樂遠與告訴人蘇秉富發生前揭衝突時，被
    告鐘利娜即前往現場，為制止告訴人蘇秉富報警及蒐證，竟
    出於妨害告訴人蘇秉富行使權利之犯意，徒手爭奪告訴人蘇
    秉富持用之行動電話及錄影機，雙方拉扯後，告訴人蘇秉富
    所有之行動電話因此掉落於地，因認被告鐘利娜所為，係犯
    刑法第304條第1項之強制罪等語。
二、按犯罪事實應依證據認定之，無證據不得認定其犯罪事實，
    刑事訴訟法第154條第2項定有明文。再按認定犯罪事實所憑
    之證據，雖不以直接證據為限，間接證據亦包括在內，然無
    論直接證據或間接證據，其為訴訟上之證明，須於通常一般
    之人均不致有所懷疑，而得確信其為真實之程度者，始得據
    為有罪之認定，倘其證明尚未達此一程度，而有合理之懷疑
    存在而無從使事實審法院得有罪之確信時，即應由法院為諭
    知被告無罪之判決，此觀最高法院76年台上字第4986號判例
    自明。公訴意旨認被告鐘利娜涉有前揭犯行，無非係以證人
    羅添枝、賴正龍之證述及告訴人之指述，為其論據。
三、訊據被告鐘利娜堅持否認有何妨害自由之犯行，辯稱：其得
    知發生衝突後，僅到現場看一下，隨即離開，並未搶奪告訴
    人蘇秉富之錄影機及電話等語。經查：
  (一)證人賴正龍於偵查中具結證稱：被告鐘利娜來到現場，被告
    鐘利娜就想要取走告訴人蘇秉富的手機跟錄影機要阻止他錄
    影，告訴人蘇秉富有拿手機要報警，但手機在與被告鐘利娜
    拉扯之際掉在地上，之後告訴人蘇秉富將錄影機交給其，但
    其不會用，所以無法繼續錄影等語；證人羅添枝亦具結證稱
    ：被告鐘利娜到現場時不讓告訴人蘇秉富錄影，所以搶他的
    錄影機，我有看到告訴人蘇秉富拿手機要報警，但被告鐘利
    娜就搶他的手機不讓他報警，手機因而掉在地上，告訴人蘇
    秉富就自行將手機檢回，告訴人蘇秉富被拉走時就將錄影機
    交給賴正龍等語（見99年度核交字第101號卷20頁至第22頁
    ），依證人2人證詞，係告訴人蘇秉富手持錄影機蒐證，被
    告盧樂遠先與告訴人蘇秉富發生拉扯，接著被告鐘利娜加入
    搶奪錄影機及告訴人蘇秉富之手機，之後告訴人蘇秉富將錄
    影機交與證人賴正龍，方停止錄影。
  (二)依證人羅添枝、賴正龍2人所述，被告鐘利娜搶奪錄影機、
    手機之時，告訴人蘇秉富手持之錄影機應正在運作中，且被
    告鐘利娜與該錄影機間係伸手可及之距離，而經原審勘驗現
    場錄影光碟，其結束時告訴人確實說「好啦，阿龍你拿著啦
    」等語（見原審卷第41頁背面），足見該錄影機最後確實交
    與證人賴正龍，並因證人賴正龍不會使用錄影機故錄影結束
    。然依現場錄影光碟內容，該錄影機鏡頭大部分之時間朝下
    ，畫面中僅有被告盧樂遠及告訴人蘇秉富之雙腳，之後證人
    賴正龍曾短暫接近，但並無任何被告鐘利娜接近之鏡頭，亦
    無告訴人蘇秉富手機掉落於地之畫面。且光碟中僅有告訴人
    蘇秉富與被告盧樂遠之對話，果被告鐘利娜曾接近搶奪錄影
    機，應有被告鐘利娜之對話或呼喝怒罵等聲音，但錄影光碟
    中並無任何被告鐘利娜之聲音，告訴人蘇秉富亦未叫被告鐘
    利娜不要再搶，實與常情有違。故證人羅添枝、賴正龍之證
    述，與錄影光碟之內容已有未合。況告訴人蘇秉富最後係將
    錄影機交與證人賴正龍，業如前述，而被告鐘利娜、盧樂遠
    事先當無法預料證人賴正龍不會操作錄影機，故渠等若確有
    搶奪錄影機阻止告訴人蘇秉富蒐證之意，亦無可能任由告訴
    人蘇秉富將錄影機交與證人賴正龍，否則證人賴正龍若持續
    錄影，渠等先前搶奪告訴人蘇秉富錄影機豈非白忙一場，由
    此亦足證被告鐘利娜並未搶奪告訴人蘇秉富之錄影機以妨礙
    其行使權利。
  (三)此外，復查無其他證據足證被告鐘利娜有起訴書所載之犯行
    原審因認被告鐘利娜，犯罪嫌疑不足，而為被告鐘利娜無罪
    之諭知（除原判決理由欄三(二)將被告「鐘利娜」誤載為「
    鍾利娜」應予更正外），經核並無違誤，應予維持。
四、原審法院檢察署檢察官上訴意旨略以：被告鐘利娜在告訴人
    蘇秉富與同案被告盧樂遠2人發生爭執時，確有出手欲拿取
    告訴人蘇秉富手中之錄影機及手機，阻止告訴人蘇秉富錄影
    及報警，業據告訴人蘇秉富指述甚詳，並據證人賴正龍、羅
    添枝證述明確，足認被告鐘利娜確涉有強制罪嫌。被告鐘利
    娜雖否認強制犯行，辯稱「僅到現場看一下，隨即離開」，
    然被告之夫即同案被告盧樂遠於警詢中供稱:「我說看樹木
    不用帶攝影器材，於是告訴人蘇秉富主動交付攝影器材於我
    太太，隨後我太太將攝影器材交於施工人員，沒有主動行搶
    」等語，然依證人賴正龍、羅添枝供稱有看到被告、盧樂遠
    與告訴人蘇秉富拉扯欲取走告訴人蘇秉富錄影機及手機，阻
    止錄影及報警，後來告訴人蘇秉富才將錄影機交付證人賴正
    龍，手機係掉在地上由告訴人蘇秉富撿起放回口袋中，故如
    依2位證人所述，錄影機是在發生爭執，被告與盧樂遠拉扯
    告訴人蘇秉富想拿走然卻未能拿走後，後來才由告訴人蘇秉
    富交付證人賴正龍，與同案被告盧樂遠所述告訴人蘇秉富交
    付錄影機過程不符，況盧樂遠與被告為夫妻關係，其有利其
    妻即被告之供述，與2位證人所述不符，實難採信。而依盧
    樂遠前開警詢所述來判斷，被告在發生爭執時是有在現場，
    在現場有一段時間，且應有出手對告訴人蘇秉富手持之錄影
    機有一些動作，否則盧樂遠不會在警詢時出現前開回答，綜
    上，原審認被告未涉犯強制罪嫌，是否適當，殊非無審酌餘
    地；退步言之，縱然被告欲拿走攝影機但未能拿到，然此亦
    可構成強制未遂罪，原審判決是否恰當，亦殊非無審酌餘地
    等語，指摘原判決不當。惟查：
１、原審勘驗99年5月1日工地現場光碟如下：「（鏡頭朝向地面
    ，不斷晃動，可以看到有兩個人的腳，一個人穿黑褲子和拖
    鞋，另外一個人穿藍褲子和白色鞋子。）
    Ａ：你給我起來，起來。樹給我弄得整個亂七八糟，我有跟你拿
        到錢嗎?
    Ｂ：沒有，阿你...
    Ａ：你錢有給我嗎？
    Ｂ：報警！報警！
    Ａ：報警？你在怕啥小?你在怕啥小?
    Ｂ：報警，報警。
    Ａ：你跟我過來。
    Ｂ：你錄，你錄。
    Ａ：來來，你樹木... 你先跟我過來，要不要給我過來？你給看
        我的樹木，你看我的樹木，來看我的樹木，你給看我的樹木
        啦！
    （00:37畫面上出現穿牛仔褲咖啡色鞋子的男子「業據盧樂
    遠於原審勘驗時指稱係挖土機司機阿龍『見原審卷第41頁』
    ）站在旁邊。）
    Ｂ：你不要這樣。
    Ａ：你給我看我的樹木！你是要不要去？
    Ｂ：好啦好啦。
    Ａ：你是要..往你的頭上甩下去喔，你看我的樹木，你毀成這樣
        ，你有錢賠我嗎?
    （00:41 畫面上出現穿牛仔褲咖啡色鞋子的男子，還有另一名男
    子站在旁邊。）
    Ｂ：沒有，我叫他幫你處理啦。
    Ａ：你有沒有錢賠我？你有沒有錢賠我？
    Ｂ：我跟你講啦。
    Ａ：你有沒有錢賠我啦？你有沒有錢賠我？！（00：45畫面右上
        角出面鐵鍊）
    Ｂ：有啦，阿法院你不是有去領?
    Ａ：何時有領?
    Ｂ：領93萬多。
    Ａ：哪有領？（00：49右手拿著鐵鍊）
    Ｂ：有啦，我拿單子給你看。
    Ａ：沒領啦！（00：51甩動鐵鍊）沒領！（00：52右手拿著鐵鍊
        ）你給我起來。
    Ｂ：你別這樣。
    Ａ：你給我起來，你給我看現場！給我看現場！（00：57鐵鍊拿
        在右手上）你給我起來！幹你娘，你實在是欺負我太深。
    Ｂ：沒有啦。
    Ａ：你給我起來！
    Ｂ：我們慢慢說。慢慢說。
    Ａ：你給我起來。東西放下去。放下去。
    Ｂ：好啦，東西拿過去。嫂啊！
    Ａ：你先給我放下。
    Ｂ：好啦，收下去，不然等一下壞掉（01：16鐵鍊含鎖頭拿在右
        手上）不要啦，不要啦。好啦，阿龍，你拿著啦。」（
        見原審卷第40頁至第41頁）。
    綜觀，全部過程均無被告鐘利娜之影像及聲音，果被告鐘利
    娜有參與搶告訴人蘇秉富錄影機及手機，被告鐘利娜之影像
    及聲音斷無未出現之理。
２、雖同案被告盧樂遠於警詢中供稱:「我說看樹木不用帶攝影
    器材，於是告訴人蘇秉富主動交付攝影器材於我太太，隨後
    我太太將攝影器材交於施工人員，沒有主動行搶」等語，但
    依上開原審勘驗錄影帶之結果，僅有同案被告盧樂遠與告訴
    人蘇秉富之對話，且依原審勘驗錄影帶之對話顯示，並無任
    何被告盧樂遠叫被告鐘利娜搶告訴人蘇秉富錄影機及手機之
    對話，另依原審勘驗錄影帶之對話顯示：「Ａ：你給我起來
    。東西放下去。放下去。Ｂ：好啦，東西拿過去。嫂啊！Ａ
    ：你先給我放下。Ｂ：好啦，收下去，不然等一下壞掉（01
    ：16鐵鍊含鎖頭拿在右手上）不要啦，不要啦。好啦，阿龍
    ，你拿著啦。」Ｂ係主動回答「好啦，東西拿過去。嫂啊！
    」等語，並未顯示被告鐘利娜搶告訴人蘇秉富之錄影機及手
    機，顯無從以同案被告盧樂遠上開警詢中之指述為不利於被
    告鐘利娜之認定。況互核證人賴正龍上開於偵查中具結證稱
    ：「被告鐘利娜來到現場，被告鐘利娜就想要取走告訴人蘇
    秉富的手機跟錄影機要阻止他錄影，告訴人蘇秉富有拿手機
    要報警，但手機在與被告鐘利娜拉扯之際掉在地上，之後告
    訴人蘇秉富將錄影機交給其，但其不會用，所以無法繼續錄
    影」、證人羅添枝上開於偵查中具結證稱：「被告鐘利娜到
    現場時不讓告訴人蘇秉富錄影，所以搶他的錄影機，我有看
    到告訴人蘇秉富拿手機要報警，但被告鐘利娜就搶他的手機
    不讓他報警，手機因而掉在地上，告訴人蘇秉富就自行將手
    機檢回，告訴人蘇秉富被拉走時就將錄影機交給賴正龍」、
    告訴人蘇秉富於99年5月1日警詢時指稱：「盧樂遠手持鐵鍊
    向我衝過來，揪住我的衣服胸口處，並叫他太太搶我手上的
    錄影機及電話。不給我報警，把我拖到公共設施道路用地現
    場，叫我跪下向樹道歉」（見警卷第29頁）、以及於本院指
    述稱：「（盧樂遠）當天拿兇器打我，要他太太搶我的攝影
    機，我沒有把攝影機交給他，而是交給司機。盧樂遠先生要
    他太太過來跟我拿攝影機的情形，可從當場錄影光碟看出，
    手機在那時候就掉了。當場我看盧樂遠拿兇器來，我就準備
    報警，結果他們夫妻聯手過來，手機就掉在地上，我無法報
    警。」等語（見本院卷第20頁反面），就告訴人蘇秉富於本
    院指述稱：「盧樂遠先生要他太太過來跟我拿攝影機的情形
    ，可從當場錄影光碟看出」一節，依上開原審勘驗錄影帶結
    果，並無有關「盧樂遠先生要他太太過來跟我拿攝影機情形
    」，且就告訴人蘇秉富指稱：「係盧樂遠叫被告鐘利娜搶錄
    影機及手機」一節，復與賴正龍、羅添枝證稱：「被告鐘利
    娜到現場時，被告鐘利娜就想要取走告訴人蘇秉富的手機跟
    錄影機」等語完全不符、另告訴人蘇秉富指稱：「盧樂遠與
    被告聯手搶告訴人蘇秉富手機」，復與賴正龍、羅添枝證稱
    ：「被告鐘利娜搶告訴人蘇秉富手機」不符，本件於被告鐘
    利娜堅決否認有搶告訴人蘇秉富錄音機及手機以及現場錄影
    帶並未錄得任何被告鐘利娜搶告訴人蘇秉富錄音機及手機之
    情況下，原判決認不得以證人賴正龍、羅添枝與現場不符之
    證述，令被告鐘利娜負本件強制罪責，並無何違誤之處，且
    本件既無何積極證據足資證明被告鐘利娜有搶告訴人之手機
    及錄影機之行為妨礙告訴人蘇秉富錄影及報警，原審法院檢
    察署檢察官上訴意旨主張縱然被告欲拿走攝影機但未能拿到
    ，然此亦可構成強制未遂罪云云，亦屬無據。
 ３、綜上所述，原審法院檢察署檢察官上訴意旨所指各節，顯
     均無理由，應予駁回。
據上論斷，應依刑事訴訟法第368條，判決如主文。
本案經檢察官吳經綸到庭執行職務。
中    華    民    國   100    年    9     月    8     日
            刑事第一庭    審判長法  官  李  璋  鵬
                                法  官  胡  森  田
                                法  官  胡  忠  文
以上正本證明與原本無異。
不得上訴。
                                書記官  廖  家  莉
中    華    民    國   100    年    9     月    8     日